【裁判字號】    97,易,1511
【裁判日期】    981103
【裁判案由】    妨害自由
【裁判全文】
臺灣臺北地方法院刑事判決              97年度易字第1511號
公  訴  人  臺灣臺北地方法院檢察署檢察官
被      告  己○○
                      號
選任辯護人  徐國勇律師
            黃育勳律師
上列被告因妨害自由案件，經檢察官提起公訴（96年度偵字第
19423號），本院判決如下：
    主  文
己○○無罪。
    理  由
一、公訴意旨略以：被告己○○前因詐欺案件，經臺灣臺北地方
    法院以89年度易字第2940號判決判處有期徒刑1年6月（業經
    臺灣高等法院以91年度上易字第2525號判決上訴駁回）確定
    ，甫於民國95年6月7日假釋出獄，並於95年9月16日縮短刑
    期假釋期滿執行完畢，詎仍不知誡慎，其係臺北市大安區○○○路○段161巷41之1號、45之1號（即位於同址39號1樓「
    怡安大廈」之地面底層）之承租人，告訴人甲○○係該大廈
    住戶兼管理委員會主任委員，於96年7月27日18時許，告訴
    人欲查看該大廈公共用電之電源，前往該大廈公共設施之電
    表間（設於該大廈1樓地面底層41之1號內）前，被告竟基於
    妨害自由之犯意，以其身體阻擋並向告訴人恫稱：「你如果
    進入電表間就要打你．還要切斷你家的電表，讓你無電可用
    」等語，致生危害告訴人生命、身體、自由於安全，並妨害
    告訴人進出該大廈公共設施之權利，因認被告涉有刑法第
    304 條第1項之強制罪嫌及同法第305條之恐嚇罪嫌。
二、按犯罪事實應依證據認定之，無證據不得認定其犯罪事實，
    又不能證明被告犯罪者，應諭知無罪之判決，刑事訴訟法第
    154條第2項及第301條第1項分別定有明文。復按事實之認定
    ，應憑證據，如未能發現相當證據，或證據不足以證明，自
    不能以推測或擬制之方法，為裁判基礎；認定犯罪事實所憑
    之證據，雖不以直接證據為限，間接證據亦包括在內，然而
    無論直接或間接證據，其為訴訟上之證明，須於通常一般之
    人不致有所懷疑，而得確信其為真實之程度者，始得據為有
    罪之認定，倘其證明尚未達到此一程度，而有合理之懷疑存
    在時，即無從為有罪之認定；刑事訴訟法第161條第1項規定
    ，檢察官就被告犯罪事實，應負舉證責任，並指出證明之方
    法，是檢察官對於起訴之犯罪事實，應負提出證據及說服之
    實質舉證責任，倘其所提出之證據，不足為被告有罪之積極
    證明，或其指出證明之方法，無從說服法院以形成被告有罪
    之心證，基於無罪推定之原則，自應為被告無罪判決之諭知
    ，最高法院40年度台上字第86號、76年度台上字第4986號、
    92年度台上字第128號著有判例可資參照。
三、公訴意旨認被告涉犯上開罪嫌，無非係以：被告之供述、告
    訴人之指述、怡安大廈地下室平面圖，為其主要論據。訊據
    被告固坦承其有於上開時間，站在靠近位於臺北市大安區○○○路○段161巷41之1號建物內電表間（下稱系爭電表間）
    之門口，並對外大聲咆哮「誰要進去我房子，我就要打誰」
    等情，惟堅決否認有何恐嚇、強制之犯行，辯稱：伊與告訴
    人及部分其他怡安大廈之住戶於96年7月27日因怡安大廈之
    法地空地使用問題發生爭執，當日晚間告訴人欲拿電鋸鋸斷
    法地空地上之鐵柱鐵鍊，惟因該電鋸突然沒電，告訴人便向
    系爭電表間走去，然系爭電表間係位於伊友人上開41之1號
    建物內，而伊又受友人之託，代為負責上開建物之管理使用
    ，故伊為了維護該建物產權之安全，遂站在系爭電表間之門
    口前附近，向門外之人宣稱「誰要進去我房子，我就要打誰
    」，伊並非針對告訴人，伊也沒說「要切斷你家電表，讓你
    無電可用」，又前揭門口寬度僅為60多公分，約一個人之身
    寬，故伊站在該門口前，該門口自無容下其他人之空間，且
    伊因天生嗓門大，故伊說上揭話語時，雖然聲音很大，但伊
    絕無任何恐嚇或以強暴、脅迫方式妨害告訴人行使權利之犯
    意等語。
四、證據能力：
  (一)按被害人乃被告以外之人，本質上屬於證人，其陳述被害經
    過，亦應依人證之法定偵查、審判程序具結，方得為證據（
    最高法院93年台上字第6578號判例參照）；又證人、鑑定人
    依法應具結而未具結者，其證言或鑑定意見，不得作為證據
    ，刑事訴訟法第158條之3定有明文。查其立法理由旨在擔保
    該證人之證言，係據實陳述之可信性，故未依法具結者，依
    證據絕對排除法則，當然無證據能力，不得作為論罪之基礎
    ，自不得因當事人於審判程序之同意，或未於言詞辯論終結
    前聲明異議視為同意，而可認該未具結之證言，即得作為證
    據。亦即縱有同法第159條之5第1、2項之情形，亦應受同法
    第158條之3規定之限制（最高法院96年台上字第2600號、94
    年台上字第4298號、94年台上字第3277號判決意旨參照）。
    是證人除有同法第186條第1項規定不得令具結之情形外，均
    應令具結，否則其證言即不具證據能力，不得採為判決基礎
    。本件證人即告訴人甲○○於檢察官訊問時，以告訴人身分
    所為之陳述，未經具結，參諸上開說明，其於偵查中之指述
    ，自無證據能力。
  (二)又以下本院作為判斷依據之各項證據資料，被告、辯護人、
    檢察官均同意或不爭執其證據能力，亦無證據證明該等證據
    資料係公務員違背法定程序所取得，本院審酌該等證據資料
    作成時之情況認為適當，均無不宜作為證據之情事，依刑事
    訴訟法第159條之5第2項規定，均有證據能力。
五、經查：
  (一)被告於96年7月27日因怡安大廈之法地空地使用問題，而與
    部分怡安大廈住戶在臺北市大安區○○○路○段161巷41之1
    號前之空地周圍發生爭執，並於告訴人因故走向系爭電表間
    時，站在系爭電表間之門口附近，大聲對外表示：誰只要進
    來電表間，其就要打誰，還要切斷告訴人家的電源意涵言詞
    之事實，業據證人即告訴人於本院審理時證稱：伊於上揭時
    、地因故欲前往系爭電表間時，被告曾站在系爭電表間門口
    附近向之大聲怒稱「你如果進入電表間就要打你，還要切斷
    你家的電表，讓你無電可用」等語明確（見本院卷(二)第59頁
    ），核與證人即當時在場負責蒐證之警員庚○○於本院審理
    中證稱：被告於上揭時、地，有大聲向外稱「誰進來就打誰
    ，這是我私人產權」等語（見本院卷(二)第66頁）；證人即在
    場住戶丙○○於本院審理中證稱：被告於上揭時、地，有大
    聲向外稱「誰只要進來，我就打誰，我會先斷甲○○家的電
    」等語（見本院卷(二)第101頁反面至第102頁）；證人即在場
    住戶戊○○於本院審理中證稱：被告於上揭時、地，有大聲
    向外稱「誰敢進來就打誰，還要斷甲○○家的電」等語（見
    本院卷(二)第104頁反面）；證人即在場住戶乙○○於本院審
    理中證稱：被告於上揭時、地，有大聲向外稱「誰進去電表
    間，就打誰，還要切斷甲○○家的電」等語（見本院卷(二)第
    196頁反面）；證人即在場之設籍住戶丁○○於本院審理中
    證稱：被告於上揭時、地，有大聲向外稱「誰進來就打誰」
    等語（見本院卷(二)第203頁反面）大致相符，衡之上開證人
    證述之前揭各情並無明顯扞格之處，且其等與被告間亦無深
    仇大恨，自均無甘冒偽證重罪而設詞誣陷被告為虛偽證述之
    理，從而，上開證人之前開證述，均堪採信，是被告有於上
    揭時、地陳稱前開話語之事實，應堪認定，被告辯稱：伊於
    上揭時、地僅有稱「誰要進去我房子，我就要打誰」，並未
    向告訴人說「要切斷你家電表」云云，應係臨訟飾卸之詞，
    尚非可採。
  (二)又被告於前揭時間陳稱上開話語時，雖是站立於系爭電表間
    之門口附近，向門外之人大聲宣稱，惟觀之被告所言：誰只
    要進來電表間，其就要打誰之話語內容，可認被告上開所言
    ，應是針對斯時欲進入系爭電表間之可得特定之人所為，而
    參以於被告言稱上開話語時，僅有告訴人走向系爭電表間而
    表現出欲進入該處之舉止，且當時被告與告訴人之距離只有
    三五步之遙，中間並無其他人參雜其中之情，業據證人甲○○、庚○○、丙○○、戊○○、乙○○於本院審理時證述綦
    詳（見本院卷(二)第59頁、第67頁至第68頁、第101頁、第104
    頁反面、第196頁反面、第198頁反面），再佐以被告於斯時
    除稱：誰只要進來電表間，其就要打誰之話語外，尚稱：還
    要斷告訴人家之電源之言詞等情，已如上述，堪認告訴人確
    為被告於上開時、地陳稱前揭話語所欲針對之對象之一甚明
    ，是被告辯稱：伊並非針對告訴人而說前揭話語云云，不足
    採信。
  (三)系爭電表間係位於臺北市大安區○○○路○段161巷41之1號
    之建物（下稱系爭建物）內，且為控制臺北市大安區○○○
    路○段161巷39號及41號各住戶所受供電設備之共用部分之公
    共設施乙情，業據證人甲○○、戊○○、乙○○於本院審理
    時證述明確（見本院卷(二)第58頁反面、第106頁、第197頁、
    第199頁），並有臺北市政府工務局59年7月6日59使字第081
    7號使用執照平面圖、地面層車位及隔牆示意圖（96年元月
    違建之狀況）各1紙（見偵查卷第61頁、第65頁）附卷可佐
    ，復經本院勘驗屬實，是上址各住戶自應均有權使用系爭電
    表間。
  (四)然系爭電表間係位於系爭建物內，而系爭建物自96年1月5日
    迄今均登記為第三人顏嘉男單獨所有，且第三人顏嘉男已於
    96年2月27日將系爭建物之管理使用權授權被告行使等情，
    有系爭建物登記第二類謄本1份、被告所提出之授權書1紙在
    卷可稽（見本院卷(二)第77頁、偵查卷第31頁），是縱使被告
    為維護系爭建物之產權安全，而不欲他人隨意進入系爭電表
    間，亦為其行使其管理使用系爭建物權利之方式，如上址怡
    安大廈之其他區分所有權人有使用進入系爭電表間之必要時
    ，被告固宜加以配合，惟若被告不願意配合時，亦僅為民事
    糾紛，而得由該大廈之住戶、管理負責人或管理委員會得依
    法請求主管機關或訴請法院為必要之處置，是尚難以被告單
    純拒絕他人進入系爭電表間之舉措，即遽認被告有何以強暴
    、脅迫方式妨害人行使權利之犯行。再系爭電表間之門寬為
    66 公分，約為一個人身寬之情，業經本院勘驗無誤，有勘
    驗筆錄1份在卷可考（見本院卷(二)第133頁至第134頁），是
    以被告身為一成年男子之壯碩體型，站立於系爭電表間之門
    口前方附近，客觀上會幾近遮蔽系爭電表間出入門戶之情，
    乃屬當然，且被告於上開時、地言稱前揭話語時，僅係站立
    於系爭電表間之門口附近，並未與告訴人或其他在場之人發
    生肢體碰觸或拉扯等情，業據證人甲○○、庚○○於本院審
    理時證述明確（見本院卷(二)第61頁、第63頁反面至第64頁、
    第66頁至第68頁反面），自難以被告單純站立於系爭電表間
    門口附近之行止，即認其有何用強暴、脅迫方式妨害告訴人
    行使權利之行為。
  (五)至被告於上揭時、地站立於系爭電表間門口附近時，雖尚有
    對告訴人及斯時欲進入系爭電表間之可得特定之人大聲陳稱
    表示：誰只要進來電表間，其就要打誰，還要切斷告訴人家
    的電源意涵之言詞，惟每人出言制止之態度及方式，包括說
    話之音量、遣詞用字內容之雅俗，常隨個人之品德修養而有
    所不同，衡諸被告於口出前揭話語前之同日稍早，已因怡安
    大廈之法地空地使用問題，與告訴人及部分怡安大廈住戶在
    系爭建物前之空地周圍發生爭執，告訴人並拿電鋸欲鋸斷法
    地空地上之鐵柱鐵鍊，現場氣氛已非平緩融洽，應係緊繃非
    常，是被告於告訴人持電鋸鋸鐵鍊未果，反朝向設於系爭建
    物內之系爭電表間前來時，其為防護系爭建物產權之安全，
    而於情急之下出言儆示，雖其措辭誠有不當，然衡其僅係口
    出上開言詞，並未有任何配合之實際行動或進一步之舉措，
    自難遽認被告於斯時環境下陳稱前揭言詞時，具有恐嚇危害
    安全或以脅迫方式妨害告訴人行使權利之犯罪故意，況被告
    於上揭時、地所表示：誰只要進來電表間，其就要打誰，還
    要切斷告訴人家的電源意涵之言詞，係屬附條件之威嚇語詞
    ，亦即危害是否發生，仍取決於受通知者即告訴人是否仍要
    進入系爭電表間之不確定條件，此種附條件、不確定之危害
    通知，亦尚不足以構成恐嚇危害安全罪（司法院83廳刑一字
    第01160號函發佈之法律座談會決議參照，載於司法院公報
    第36卷第4期第78頁），甚且，參之系爭電表間僅能控制臺
    北市大安區○○○路○段161巷39號及41號各住戶之供電乙情
    ，已如上述，而告訴人並非臺北市大安區○○○路○段161巷
    39號或41號住戶之情，亦據證人甲○○於本院審理時證述無
    訛（見本院卷(二)第65頁），是縱使被告果真切斷系爭電表間
    內設置之供電設施，亦無影響告訴人家中電源使用之可能至
    明，自難認告訴人會因被告上開「還要切斷甲○○家的電」
    一語而心生恐懼，故被告辯稱：系爭電表間門口寬度僅為60
    多公分，約一個人之身寬，故伊站在該門口前，該門口自然
    無容下其他人之空間，且伊因天生嗓門大，故伊說上揭話語
    時，雖然聲音很大，但伊絕無任何恐嚇或以強暴、脅迫方式
    妨害告訴人行使權利之犯意等語，尚非無據。
六、綜上所述，被告雖於上揭時、地曾出言對告訴人表示：誰只
    要進來電表間，其就要打誰，還要切斷告訴人家的電源意涵
    之言詞，然公訴人所舉事證無法積極證明被告確有恐嚇危害
    安全或以脅迫方式妨害告訴人行使權利之主觀犯意，亦無法
    證明被告有何以強暴方式妨害告訴人行使權利之犯行，本院
    尚無從形成被告確有公訴意旨所指恐嚇及強制犯行之確信。
    此外，復查無其他積極證據足認被告確有公訴意旨所指之恐
    嚇及強制犯行，無法證明被告犯罪，依首揭法條規定及判例
    意旨之說明，自應為被告無罪之諭知。
據上論斷，應依刑事訴訟法第301條第1項，判決如主文。
本案經檢察官蒲心智到庭執行職務。
中    華    民    國    98    年    11    月     3    日
                  刑事第十庭  審判長法  官  蔡坤湖
                                    法  官  姚念慈
                                    法  官  謝昀璉
上正本證明與原本無異。
如不服本判決應於收受送達後10日內向本院提出上訴書狀，並應
敘述具體理由；其未敘述上訴理由者，應於上訴期間屆滿後20日
內向本院補提理由書（均須按他造當事人之人數附繕本）「切勿
逕送上級法院」。告訴人或被害人如對於本判決不服者，應具備
理由請求檢察官上訴，其上訴期間之計算係以檢察官收受判決正
本之日期為準。
                                    書記官  鄭雅文
中    華    民    國    98    年    11    月    10    日


司法院資訊處製作；財團法人民間司法改革基金會備份。
